【裁判字號】    93,聲判,18
【裁判日期】    920615
【裁判案由】    聲請交付審判
【裁判全文】
臺灣高雄地方法院刑事裁定                          九十三年度聲判字第一八號
    聲  請  人  戊○○
    代  理  人  劉新安律師
    被      告  丁○○
                乙○○
                甲○○
                丙○○
右列聲請人因被告殺人案件，不服臺灣高等法院高雄分院檢察署檢察長駁回再議之處
分（九十三年度上聲議字第一一三號），聲請交付審判，本院裁定如左：
    主  文
聲請駁回。
    理  由
一、聲請交付審判意旨略以：(一)被告乙○○、甲○○、丙○○辯稱：「渠三人下車，
    在死者即被害人沈永誠屋外，叫死者開門，死者說等一下，約三至五秒後，發現
    門下流出液體，死者就把門打開，全身著火，並丟出一個黑黑的小東西，他雙手
    打開好像要撲人的樣子，我們看他全身是火，人就全部跑了，我們三人先後跑到
    巷子口上丁○○的車」等語，被告乙○○、甲○○、丙○○看見門下有液體流出
    ，卻未看見火焰或聞到火燒味，違反論理法則，又被告乙○○、甲○○、丙○○
    於警詢時就渠等見流出被害人屋外之液體，係黃色、綠色或藍色供述不一，又未
    經隔離訊問，請求以證人身分訊問被告，以調查證據不足之處。(二)駁回再議處分
    書另以「聲請人所指：高雄市政府警察局楠梓分局刑事組林昶存刑警訪談證人黃
    香梅時，黃香梅供述『有一位兇嫌錯身而過，個子比我高』，然被告乙○○、丙○○、甲○○三人到案後，黃香梅到場無法辨認，但被告中之一人竟搶著回答『
    那個人就是我』，有違常情，然遍查警詢筆錄內並無證人黃香梅或被告中一人為
    此供述之記載」，然證人黃香梅係於為警訪談時告知，並非在經警詢問時之回答
    ，警詢筆錄內自無證人黃香梅或被告中一人為此供述之記載，原駁回再議處分書
    顯有誤會，應傳喚證人林昶存警員作證，以證虛實。(三)證人吳志雄於警訊時供稱
    ：「他（指死者）近來情緒不穩定」等語，實乃證人個人推測之詞，不能援為證
    據，應傳喚證人吳志雄為證。(四)高雄市政府警察局刑事鑑識中心勘查報告，僅記
    載送驗疑似汽油液體經鑑定結果為汽油成分，在液體顏色未明時，不起訴處分書
    遽認「不能排除被害人在未受外力控制下，自行潑灑汽油點火」實乃臆測之詞，
    又高雄市政府消防局火災原因調查報告書記載「大門右側地面放置三桶機油，大
    門玄關左側角落放至二桶松香水」，均含有汽油成分，卷內證據既就汽油之液體
    顏色不可考，則所謂死者自焚時所使用之「汽油」、「汽油成分」顯均出於臆測
    ，尚難認被害人平常攜帶之保特瓶內裝有汽油或被害人係以保特瓶內之汽油點火
    自焚，況被害人若以保特瓶內之汽油淋身點火自焚，豈可能該保特瓶僅燒及瓶口
    ，是應係被告等人購買汽油，因不知汽油型號而有黃色、綠色或藍色等不同供述
    。
    (五)又被告丙○○既稱：「死者就把門打開，全身著火，並丟出一個黑黑的小東西
    ，我沒有被丟到，東西掉到後面牆壁」，而案發現場之大門口左前方地面有打火
    機一只，自有採打火機上存留指紋以認定被害人是否以該打火機點火自焚之必要
    ，(六)救護車消防員即證人陳盟仁所證其係坐於救護車後照顧被害人等語不實，黃
    梅香、吳志雄、張林秋茸均見陳盟仁係坐在副駕駛座，並非坐在車後照顧被害人
    ，又為何正駕駛不曾聽到被害人說不要救我。原處分未詳予調查，請准予交付審
    判云云。
二、按告訴人不服上級法院檢察署檢察長或檢察總長認再議為無理由而駁回之處分者
    ，得於接受處分書後十日內委任律師提出理由狀，向該管第一審法院聲請交付審
    判；法院認為交付審判之聲請不合法或無理由者，應駁回之，刑事訴訟法第二百
    五十八條之一、第二百五十八條之三第二項前段分別定有明文。本件聲請人以被
    告丁○○、乙○○、甲○○、丙○○涉犯殺人罪嫌，向臺灣高雄地方法院檢察署
    檢察官提出告訴，經檢察官以九十二年度偵字第一二五七○號為不起訴處分後，
    聲請人不服，聲請再議亦經臺灣高等法院高雄分院檢察署檢察長以再議為無理由
    ，於民國九十三年二月十九日，以九十三年度上聲議字第一一三號駁回再議，並
  於九十三年二月二十五日送達該處分書予聲請人等情，業經本院依職權調取前揭
    偵查卷宗核閱無誤，聲請人於九十三年三月一日委任律師向管轄之本院聲請交付
    審判，核與前開聲請程序之相關規定相符，自屬合法。
三、按刑事訴訟法第二百五十八條之一增設之交付審判制度，其立法意旨，乃係對於
    「檢察官不起訴或緩起訴裁量權」制衡之一種外部監督機制，亦即藉由該制度，
    由法院對檢察官所為不起訴或緩起訴之處分是否正確加以審查，以防止檢察機關
    濫權，故依此立法精神，法院就聲請交付審判案件之審查，所得調查證據之範圍
    ，應以偵查中曾顯現之證據為限，不可就告訴人新提出之證據為調查，亦不可蒐
    集偵查卷以外之證據，否則將與刑事訴訟法第二百六十條再行起訴之規定相混淆
    。而法院於審查交付審判之聲請有無理由時，除認為告訴人所指摘不利被告之事
    證未經檢察機關詳為調查或斟酌，或不起訴處分書所載理由違背經驗法則、論理
    法則或其他證據法則，否則不宜率予交付審判，亦為司法院配合該制度之實施，
    同時於九十一年二月八日以（九一）院臺廳刑一字第０四三九四號函令修正法院
    辦理刑事訴訟案件應行注意事項第一百一十八條所明揭。至上開所謂告訴人所指
    摘不利被告之事證未經檢察機關詳為調查，係指告訴人所提出請求調查之證據，
    檢察官未予調查，且若經調查，即足以動搖原偵查檢察官事實之認定及處分之決
    定，倘調查結果，尚不足以動搖原事實之認定及處分之決定者，仍不能率予交付
    審判。
四、經查：
  (一)臺灣高雄地方法院檢察署檢察官偵查終結後，以下列理由認定被告四人殺人嫌疑
    不足：
  1.本案案發後，死者沈永誠經送國軍左營醫院急救期間，因沈永誠無法言語，視覺
    喪失，警方曾於九十二年五月二十四日、五月二十五日至醫院訪談沈永誠，由沈
    永誠對警方之問題以點頭或搖頭方式回答，同時錄影再製作譯文表，茲將沈永誠
    陳述之重要內容摘要如下：「是對方點火；是前來找我要錢的錢莊的人點火；三
    人前來潑我汽油；汽油從頭潑撒；二人抓住我，一人潑灑；汽油是我的，不是錢
    莊帶來的；潑撒後是對方點火；用一般打火機點火；汽油我放在一樓大門旁邊，
    用寶特瓶裝；是在裡面點火；四月十日有向丁○○借二萬，還過三次利息；五月
    二十四日三個年青人去我家找我，沒有進入大門內，是在陽台，是在陽台起爭執
    ；五月二十日去我家押我走的人和這四個人（指被告四人）不一樣，是不同債務
    的，我總共向三個地方借錢，第一個地方借五萬，第二個地方借四萬，第三個地
    方借二萬元，借的時候有簽本票。」，有訪談光碟片二張、譯文表二份可憑，並
    經原署檢察事務官勘驗光碟片無誤，製有勘驗筆錄可憑，因此，死者生前雖指稱
    係遭前來要錢的人潑撒汽油點火，惟汽油卻係其自己所準備放置在大門旁，且警
    方問及對方怎麼知道那桶是汽油？那汽油是否你準備要去和他們拼的？你認不認
    識他們？知不知道他們是那家公司的等問題時，死者均搖頭，有前開勘驗筆錄可
    稽。
  2.死者屍體經原署法醫師解剖後送法務部法醫研究所鑑定結果，該所無法分別是自
    焚或他殺，該所認死亡方式應參考刑事鑑識報告及司法調查後認定，有該所（九
    二）法醫所醫鑑字第九七０號鑑定書一份附卷可稽。另本件火災經高雄市政府消
    防局火災鑑識科鑑定結果，係認本案起火原因以人為潑灑汽油縱火之可能性較大
    ，惟該局所謂「人為潑灑汽油縱火」包括自為與他為，因此該局亦無法判斷係死
    者自焚或是他人點火，有火災原因調查報告書可稽，並經鑑定人即該局技士洪金
    龍到庭證述明確。因此，法醫研究所及高雄市政府消防局上開二份鑑定書及火災
    原因調查報告書，均不足採為認定死者係自殺或他殺之證據。
  3.死者沈永誠於四月十日僅向被告丁○○借款二萬元，此據被告丁○○、乙○○於
    警訊及偵查中陳明，並經死者於生前向警方陳明在卷，有前開譯文表可憑，並有
    乙○○所提出之沈永誠所簽發面額二萬元之本票一張在卷可稽，即使如沈永誠所
    稱利息每十天十分，亦僅十天算二千元之利息，至案發當天即五月二十四日，利
    息不過八千元，衡情被告四人應不至於為不到三萬元之金額即萌殺機。且被告四
    人於案發當日所乘座之車號三三八０—ＦＢ號自小客車係於十六時三十二分許進
    入死者住處巷道，並於十六時三十五分許離開，前後僅短短約三分鐘時間，有死
    者住處巷口之錄影光碟片扣案及翻拍照片影本可證，並經移案機關以九十二年九
    月三日高市警楠分三字第０九二００一五七五一號函敘在卷，因此，被告四人於
    短短三分鐘時間內，如何能與死者發生衝突後即萌殺意，又如何能知悉死者放置
    在大門邊的寶特瓶內裝有汽油？因此，死者指稱係遭被告潑灑汽油點火一節，即
    非無疑。至證人即死者之鄰居吳志雄、張林秋茸、黃梅香當時亦僅看到死者身體
    著火，死者身體如何著火，上開證人並未目擊，亦難採為認定被告四人殺人之證
    據。
  4.本案據高雄市政府警察局刑事鑑識中心鑑識人員勘查現場後分析研判：(1)依被害
    人所述，案發當時，其在一樓陽台內被歹徒二人抓住，歹徒一人潑汽油點火之現
    象，依現場一樓陽台各物品擺放情形所示（現場照片編號13至21），認未有被害
    人因遭人控制欲潑汽油點火之反抗、打鬥之現象，及地面燃燒痕跡均集中於鐵門
    內側約50×60公分範圍，且未有汽油噴灑四濺之跡象（現場照片編號12、35），
    依現場情形所示，與被害人所述，似有未合。(2)依被害人所述，其在一樓陽台被
    歹徒二人抓住，歹徒一人潑汽油點火之現象，依現場一樓陽台地面燃燒痕跡均集
    中於鐵門內側約50×60公分範圍情形所示，在此約50×60公分空間內至少需容納
    三人（被害人被歹徒二人抓住），又依被害人身受百分之九十七之灼傷，可推測
    其身上潑有大量之汽油，當時再由另一歹徒點火引燃被害人身上之汽油時，極易
    造成被害人及其身旁之歹徒身體、衣物及毛髮等灼傷，惟事後被告四人身上均未
    有灼傷之痕跡（詳見臺灣高雄地方法院檢察署法醫師為被告四人勘驗身體所製作
    之驗傷診斷書及被告四人身體之相片）；依現場情形所示，與被害人所述，似有
    未合。(3)依被告四人所述，案發當時，丁○○開車，餘三人同車，到壽豐路四三
    三巷三弄巷道內欲向被害人討債，發現被害人正位於其計程車後正在搬東西，經
    丁○○按啦叭示意後，被害人放下東西於計程車後地上後（現場照片編號1、2
    、3），往其住處走去，被告乙○○、丙○○、甲○○等人下車往其住處跟去，
    被害人將其大門關上，被告乙○○、丙○○、甲○○等人在外等候要被害人開門
    時，並發現門下流出液體後，被害人打開大門全身著火、雙手打開作勢要抓他們
    ，他們隨即散開，被害人直至壽豐路四三三巷三弄一二號前倒地後，被告四人才
    至巷口會合離開；依據現場一樓陽台及門外地面火勢燃燒方向情況（現場照片11
    、12、35、41）與證人張林秋茸於警述所述，被告四人所述未有不相符之處  (4)
    綜上所述，認不排除被害人沈永誠未在外力控制下，自行潑灑汽油點火之情形，
    有該中心現場勘查報告及現場照片可憑。
  5.再經高雄市政府警察局刑事鑑識中心對被告四人作測謊鑑定，茲據該中心採模擬
    中性卡片數字刺激測驗及區域比對法鑑定結果：被告四人稱：(1)有關本案，渠沒
    有向沈永誠潑汽油；(2)有關本案，渠沒有向沈永誠點火。經測試上述問題，被告
    四人並無不實之反應，有該局九十二年七月十八日高市警鑑字第（０九二）00
    00000號鑑定書附卷可稽，足證被告四人前揭所辯，應堪採信。
  (二)聲請人不服臺灣高雄地方法院檢察署前開不起訴處分，而向臺灣高等法院高雄分
    院檢察署聲請再議，而臺灣高等法院高雄分院檢察署檢察長則以下列理由駁回聲
    請人再議聲請：
  1.死者沈永誠警詢中（係以沈永誠對警方之問題以點頭或搖頭方式回答，同時錄影
    再製作譯文表之方式）陳述如前，死者生前雖指稱係遭前來要錢的人潑灑汽油點
    火，惟汽油卻係死者自己所準備放置在大門旁，且警方問及對方怎麼知道那桶是
    汽油之問題時，被害人搖頭。是該內裝汽油之保特瓶若係死者生前自己準備放在
    一樓大門旁邊，被告等人不知係汽油亦屬合乎常情，被告等人既不知該保特瓶裝
    內有汽油，則如何持該瓶保特瓶汽油潑灑死者，顯有疑義。
  2.再依現場照片及警方現場勘驗所示地面燃燒痕跡均集中於鐵門內側約50×60公分
    範圍，且未發現有汽油噴灑四濺之跡象（現場照片編號12、35），如依被害人所
    述，案發當時，其在一樓陽台內被歹徒二人抓住，歹徒一人潑汽油點火，則死者
    必有反抗、掙扎，汽油噴灑四濺亦必會超過50×60公分之範圍（蓋一個成年人站
    立時所佔面積即約50×60公分），顯見死者未有因遭人控制而反抗、打鬥之情事
    ，被害人所述之情形，與事實顯有未合。
  3.聲請人指稱高雄市政府警察局楠梓分局刑事組林昶存刑警訪談證人黃香梅時，黃
    香梅供述「有一位兇嫌錯身而過，個子比我高」，然被告乙○○、丙○○、甲○○三人到案後，黃香梅到場無法辨認，但被告中之一人竟搶著回答「那個人就是
    我」，殊異於常態乙節，遍查警訊卷內並無證人黃香梅及被告中一人如此之供述
    。
  4.另聲請人指被告丁○○策劃由不在場之共同被告乙○○、丙○○、甲○○等出面
    頂替，始有「身上均未有灼傷之痕跡」之情況證據出現云云，僅係聲請人主觀之
    臆側，且並無證據證明被告乙○○、丙○○、甲○○等三人係事後出面頂替。
  5.聲請人指死者死者不可能有厭世之念云云，惟經查證人即死者之鄰居吳志雄於警
    訊時供稱：「他（指死者）近來情緒不穩定，因太太要與他離婚，他平時都攜帶
    寶特瓶裝汽油防身備用」等語；證人即高雄市政府消防局楠梓分局消防隊員陳盟
    仁到庭亦結證稱：「（問：沈永誠在車上有無告訴你說不要救我、不要救我）他
    剛上車時說了一句『不要救我』之後，就未再說了」等語，且聲請人亦坦承案發
    前與死者離婚死者積欠地下錢莊債務，及參以高雄市政府警察局刑事鑑識中心鑑
    識結果、原署法醫師相驗解剖死者生前未受外傷等各情，本件死者不排除係因欠
    債及家庭因素而引火自焚之可能。
  (三)前開不起訴處分及駁回再議理由暨事證，業經本院調閱前開卷證核閱屬實，聲請
    人雖以前開理由聲請交付審判，然經本院審酌如下：
  1.被告乙○○、甲○○、丙○○於警詢、偵查業經多次傳訊，經核渠等辯解，前後
    一致，所述情節大致相符，且渠等於九十二年六月三日偵訊中業經檢察官隔離訊
    問，又被告乙○○、甲○○、丙○○驟見被害人沈永誠房屋門下有液體流出，因
    汽油之染色並非鮮明，且僅流出些許汽油在地面上，加以個人對色彩認知不同之
    故，而就該汽油液體之顏色為不同供述，尚無不合理之處。再檢察官就被告乙○○、甲○○、丙○○就案發經過所為辯解，與現場跡證並無不符之情，已詳予論
    列，聲請人以被告乙○○、甲○○、丙○○之辯解違反論理法則，且未經隔離訊
    問，而請求再次傳訊，顯無必要。
  2.聲請人固指證人黃香梅向林昶存警員證述有一位個子比伊高之兇嫌與伊錯身而過
    時，被告其中一人竟搶先回答「那個人就是我」等情，然遍查警詢筆錄，並無證
    人黃香梅或被告中一人為此供述之記載，況被告乙○○、甲○○、丙○○從未否
    認曾至被害人沈永誠住處一情，是渠三人中縱有一人主動承認與證人黃香梅錯身
    離去之情，亦無何違反常理之處，且對本件之偵查結果不生影響，聲請人聲請傳
    訊林昶存警員為證，並無必要。
  3.聲請人另主張檢察官於疑似汽油液體顏色不明之情況下，即遽認「不能排除被害
    人在未受外力控制下，自行潑灑汽油點火」，顯屬臆測云云，然檢察官就此部分
    之認定理由，已詳加論列其證據，況被害人沈永誠於警詢中（由沈永誠對警方之
    問題以點頭或搖頭方式回答，同時錄影再製作譯文表之方式製作）業自承：「汽
    油是我的，不是錢莊帶來的；‧‧汽油我放在一樓大門旁邊，用寶特瓶裝」等語
    ，而經警在高雄市○○區○○路四三三巷三弄十八號沈永誠住處一樓前陽台採集
    疑似裝汽油且瓶口燃燒過寶特瓶一只，並將疑似汽油成分液體送刑事警察局以氣
    象層析質譜分析法檢驗結果為「檢出汽油成分」等情，有高雄市政府刑事鑑識中
    心現場勘查報告，內政部警政署刑事警察局九十二年六月十三日刑鑑字第○九二
    ○一○五八一八鑑驗通知書在卷可證（九十二相字八八七號卷第一二六、一三三
    頁），則無論該寶特瓶內所裝汽油顏色為何，顯均無礙原處分書此部分之認定。
  4.聲請人請求再次傳訊證人吳志雄，然聲請人既認證人吳志雄所證稱：「被害人近
    來情緒不穩定」等語，係證人個人臆測之詞，不得採為證據，則自無再次傳訊證
    人吳志雄之必要。又證人吳志雄於警詢、偵查中時供稱：「他（指死者）太太要
    與他離婚，平時都攜帶寶特瓶‧‧」等語明確，聲請人亦自承其於九十二年五月
    間數次與被害人談及離婚、與被害人欠債之事（見九十二年相字八八七號卷第六
    三頁），則被害人處於家庭、財務困難之情形甚明，是縱排除證人吳志雄上開推
    測之詞，亦無礙原不起訴處分書及駁回再議處分書之認定。
  5.聲請人另主張證人陳盟仁係坐於救護車前座，不可能聽見被害人說不要救我云云
    ，惟被害人係於剛上救護車時說一句『不要救我』，隨即陷入意識不清一情，業
    據證人即高雄市政府消防局楠梓分局消防隊員陳盟仁於偵查中證述明確，參諸一
    般搭載救護車之急救對象均係經急救人員抬動至救護車後部送醫之急救程序，證
    人陳盟仁於送被害人上救護車時就近聽聞被害人上開所言，並無可疑，是無論證
    人陳盟仁嗣後坐於救護車之位置為何，均與本件待證事實無涉。
  6.本案案發現場經高雄市政府警察局鑑識中心鑑識人員勘查，在高雄市○○區○○
    路四三三巷三弄十六號前十五公尺處空地採集得打火機一只，並與現場採集得之
    疑似裝汽油且瓶口燃燒過之寶特瓶、被火燃燒過紙張二張等現場採集證物，經以
    寧德海林法、氰丙烯酸酯法處理後，於燃燒過之紙張採得鞋印痕一只、於裝汽油
    之寶特瓶上採得指紋一枚，有前開高雄市政府刑事鑑識中心現場勘查報告在卷可
    證，足見該打火機業經以寧德海林法、氰丙烯酸酯法處理後，並未能採得任何指
    紋，是聲請人聲請再次檢驗打火機上是否存有指紋，自無必要再予調查。
五、綜上所述，本案被告犯罪不能證明之理由，既經前開不起訴處分書及駁回再議處
    分書詳細論列說明，而檢察官為不起訴處分之理由，亦無何違背經驗法則、論理
    法則或其他證據法則，而得據以交付審判之事由存在，聲請人猶執前詞聲請交付
    審判，揆諸依上開說明，該聲請自無理由，應予駁回。
據上論斷，依刑事訴訟法第二百五十八條之三第二項前段，裁定如主文。
中    華    民    國    九十二    年      六      月        十五        日
             臺灣高雄地方法院刑事第十一庭
                                      審判長法  官  徐  美  麗
                                            法  官  高  增  泓
                                            法  官  陳  億  芳
右正本證明與原本無異。
不得抗告。
                                            書記官  李  梅  芬
中    華    民    國    九十二    年      六      月        十六        日


司法院資訊處製作；財團法人民間司法改革基金會備份。
